【裁判字號】    98,消債更,390
【裁判日期】    981231
【裁判案由】    更生
【裁判全文】
臺灣桃園地方法院民事裁定           98年度消債更字第390號
聲 請 人
即債務人  甲○○
上列當事人聲請消費者債務清理事件聲請更生及保全處分，本院
裁定如下：
    主  文
更生及保全處分之聲請均駁回。
聲請程序費用由聲請人負擔。
    理  由
一、按債務人不能清償債務或有不能清償之虞者，得依本條例所
    定更生或清算程序，清理其債務。消費者債務清理條例第3
    條定有明文。故債務人聲請更生或清算，須符合不能清償債
    務或有不能清償之虞之要件。又聲請更生或清算不合程式或
    不備其他要件者，法院應以裁定駁回之，但其情形可以補正
    者，法院應定期間先命補正，復為同條例第8 條所明定。又
    消費者債務清理條例更生之規範目的，係在維持債務人基本
    生活之情況下，於債務人之能力範圍內盡力清償債務，乃在
    幫助陷於經濟上困境之債務人，得藉由更生或清算程序，走
    出經濟困境，避免走向絕路，實現憲法所保障之生命權，非
    謂債務人得任意利用債務清理程序減輕債務。
二、本件債務人聲請之意旨略以：其有不能清償債務之虞，曾以
    書面向最大債權金融機構渣打銀行請求共同協商債務清償方
    案，但因渣打銀行表示還款方案每月需繳約新台幣（下同）
    2 萬餘元，而聲請人每月之收入約為4 萬元，惟扣除支出後
    ，每月可供清償債務之金額僅為1 萬元，實無力負擔，因而
    協商不成立，有不能清償債務之情事，且聲請人無擔保或無
    優先權之債務總額未逾1,200 萬元，復未經法院裁定開始清
    算程序或宣告破產，爰依法聲請更生及保全處分等語。
三、按關於債務人之必要生活費用部分，消費者債務清理條例雖
    期望使不幸陷入經濟困境之人得以清理債務，重建生活，然
    並無意使每一債務人均仍維持其原有生活程度或超出其自身
    經濟能力之高消費生活，而係在保障債務人最低生活水準之
    前提下，使債務人盡力清償以得更生之機會，且債務人於負
    擔債務時，亦應能預見其為償還債務，於履行期間必須經歷
    較不寬裕的經濟生活，是債務人自應調整其心態及生活需求
    ，債務人生活費用之支出，自不應由債務人任意主張。又最
    低生活水準因地因人而異，固無一定之標準，然行政院主計
    處公告之97年度臺灣省平均每人每月之最低生活費9,829 元
    ，雖非得一體適用，然究非不能作為認定債務人每月必要生
    活支出之標準，債務人應力求樽節開銷用以償債，始符誠信
    ，而所謂最低生活費係指生活所需之一切費用在內，包含食
    、衣、住、行、醫療、水電等所有支出，併予敘明。
四、經查，聲請人主張其目前從事駕駛計程車之工作，平均月收
    入約為4 萬元，業據提出勞工保險被保險人投保資料表1 紙
    為憑，足認其具有相當之工作能力及收入。聲請人稱其每月
    平均需支出：膳食費4,500 元，房貸本息11,444元，水電、
    瓦斯、電信、有線電視收視費等雜項支出5,500 元，油資、
    車輛保養費7,700 元，健保費1,054 元、車貸11,500元、靠
    行費1,200 元等語，惟其中關於有線電視收視費部分，本不
    應列入，且如前所述，行政院主計處公告之97年度臺灣省平
    均每人每月之最低生活費為9,829 元，則聲請人所列前揭生
    活費用相關支出金額，顯屬過高。而本院審酌聲請人之生活
    狀況、工作需要及債務負擔情形，認聲請人每月必要之生活
    費應以15,000元為適當。至關於聲請人所指房貸、車貸等，
    其支出名義上雖屬債務，惟實質上乃債務人藉由按期清償貸
    款而逐期累積個人資產，債務人於經濟困頓之際，本應選擇
    適當處分其資產以減輕債務負擔（例如：可以租屋或租車方
    式），斷無允許債務人繼續負擔高額房貸、車貸支出而持續
    累積其個人資產，卻企圖削減應償還債權人之債權成數之理
    ，且本院就聲請人之必要生活費用已較行政院主計處公告之
    最低生活費予以酌增（即可包含房屋及車輛之租金），故聲
    請人之前述房貸、車貸金額均不應列入必要支出。據此，聲
    請人之每月收入4 萬元扣除必要支出15,000元後，尚有25,0
    00元可供清償債務。而經債權人渣打銀行（最大債權銀行）
    到庭表示：目前可以提供給聲請人之優惠方案為180 期0 利
    率，若按聲請人目前所負債務，依此方案其每月還款金額不
    含房貸約2 萬元等語（見本院98年12月25日訊問筆錄），惟
    聲請人卻表示：我每月能還款之金額僅為8 千至1 萬元，這
    是含房貸的金額等語（見同日筆錄），從而足認聲請人係欲
    藉由更生程序規避其所欠債務，與更生之立法意旨有悖。
五、據上，本院參酌聲請人之財產狀況、債務數額及聲請人年齡
    、工作能力、收入等情狀，認為依債務人目前之前述償債能
    力，聲請人現並非無力清償，本件聲請人既無「不能清償債
    務或有不能清償之虞」，其更生之聲請即不符消費者債務清
    理條例第3 條所定要件，且上開欠缺又屬無從補正，自不准
    許其藉由更生程序以規避其所欠之債務，其更生之聲請應予
    駁回。此外，聲請人另請求關於保全處分之聲請部分，因其
    更生之聲請為無理由而遭駁回如前，故此部分保全處分之聲
    請應併予駁回。
六、依消費者債務清理條例第8 條、第15條，民事訴訟法第95條
    、第78條，裁定如主文。
中    華    民    國    98    年    12    月    31    日
                        民事第三庭    法  官  周玉
上為正本係照原本作成
如不服本裁定，應於裁定送達後10日內，以書狀向本院提出抗告
，並繳納抗告費新臺幣1千元
中    華    民    國    98    年    12    月    31    日
                                      書記官  崔青菁

司法院資訊處製作；財團法人民間司法改革基金會備份。
